ACORDAO-COMPLETO-2493003

ACÓRDÃO 15153/2021 ATA 33/2021 - PRIMEIRA CÂMARA

VISTOS, relatados e discutidos estes autos de recurso de reconsideração interposto pelo sucessor do Sr. Emanoel Carvalho contra o Acórdão 14037/2020-TCU-Primeira Câmara,
ACORDAM os ministros do Tribunal de Contas da União, reunidos em sessão da Primeira Câmara, com fundamento nos arts. 32, inciso I, e 33 da Lei Orgânica do TCU, c/c os arts. 278, § 2º, e 282 do Regimento Interno, diante das razões expostas pelo relator, em:
9.1. não conhecer do recurso de reconsideração, em razão da perda superveniente do objeto e da ausência de interesse recursal; e
9.2. dar ciência desta deliberação ao sucessor do recorrente, qualificado no recurso à peça 50.

Recurso de reconsideração interposto em nome do Sr. Emanoel Carvalho contra o Acórdão 14.037/2020-1ª Câmara, por meio do qual este Tribunal julgou irregulares as suas contas e aplicou-lhe a multa prevista no art. 58 da Lei 8.443/1992.

Primeira Câmara

Prefeitura Municipal de São Luís Gonzaga do Maranhão - MA.

3. Interessados/Responsáveis/Recorrentes:
3.1. Interessado: Fundo Nacional de Assistência Social (01.002.940/0001-82)
3.2. Responsável: Luiz Gonzaga Muniz Fortes Filho (XXX.089.773-XX)
3.3. Recorrente: Emanoel Carvalho (XXX.565.124-XX).

13.1. Ministros presentes: Walton Alencar Rodrigues (Presidente), Benjamin Zymler (Relator), Vital do Rêgo e Jorge Oliveira.
13.2. Ministros-Substitutos presentes: Augusto Sherman Cavalcanti e Weder de Oliveira.

BENJAMIN ZYMLER

Ministro-Substituto Augusto Sherman Cavalcanti.

Trata-se de recurso de reconsideração interposto pelo sucessor do Sr. Emanoel Carvalho (peça 50) contra os subitens 9.2, 9.4 e 9.5 do Acórdão 14037/2020-TCU-Primeira Câmara, de relatoria do ministro-substituto Augusto Sherman Cavalcanti, os quais estão transcritos a seguir:
"9.2. julgar irregulares, nos termos dos arts. 1º, inciso I, 16, inciso III, alínea 'a', da Lei 8.443/1992, c/c os arts. 19 e 23, inciso I, da mesma Lei, as contas de Emanoel Carvalho (CPF XXX.565.124-XX) ;
[...]
9.4. aplicar ao Sr. Emanoel Carvalho (CPF XXX.565.124-XX) , a multa prevista no art. 58 da Lei 8.443/1992 c/c o art. 268 do Regimento Interno, no valor de R$ 10.000,00 (dez mil reais) , fixando-lhe prazo de quinze dias, a contar da notificação, para que comprove, perante o Tribunal (art. 214, inciso III, alínea 'a', do Regimento Interno) , o recolhimento da dívida aos cofres do Tesouro Nacional, atualizada monetariamente desde a data deste acórdão ate¿ a do efetivo recolhimento, se for paga após o vencimento, na forma da legislação em vigor;
9.5. autorizar, desde logo, a cobrança judicial das dívidas retro referidas, caso não atendidas as respectivas notificações, na forma do disposto no art. 28, inciso II, da Lei 8.443/1992;"
Em exame de admissibilidade (peças 64 e 65) , a Serur concluiu que o recurso preenche os requisitos de tempestividade, legitimidade, interesse recursal e adequação. Desse modo, formulou proposta de conhecer do referido recurso, com suspensão dos efeitos dos subitens 9.2, 9.4 e 9.5 da deliberação recorrida.
Mediante o despacho inserto à peça 69, encaminhei os autos ao Ministério Público junto ao TCU (MPTCU) para possibilitar o seu pronunciamento em relação ao recurso, com fulcro nos arts. 81, inciso II, da Lei 8.443/1992 e 280 do Regimento Interno deste Tribunal.
O representante do MPTCU emitiu parecer manifestando-se pelo não conhecimento do recurso (peça 70) . A seguir, reproduzo parcialmente o seu pronunciamento:
"O Tribunal, ao tomar conhecimento de que Emanoel Carvalho falecera em 15/11/2018 (peça 51) , antes, portanto, da audiência que lhe foi endereçada (peças 19 e 22) , decidiu, mediante o Acórdão 7083/2021-TCU-Primeira Câmara, 'tornar insubsistentes os itens 9.2 e 9.4 do Acórdão 14037/2020-TCU-Primeira Câmara, de 01/12/2020, e excluir o Sr. Emanoel Carvalho (CPF XXX.565.124-XX) como responsável nestes autos' (peça 54) .  
Na mesma decisão, o Ministro-Relator a quo consignou que 'não cabe ao relator da deliberação recorrida manifestar-se sobre eventual perda de objeto do recurso de reconsideração já apresentado', razão pela qual os autos foram encaminhados para a Secretaria de Recursos (Serur) .
A Serur, ao examinar a admissibilidade do recurso de reconsideração interposto pelo espólio de Emanoel Carvalho, propôs (peças 64 e 65) :
'3.1 conhecer do recurso de reconsideração interposto por Emanoel Carvalho, suspendendo-se os efeitos dos itens 9.2, 9.4 e 9.5 do Acórdão 14037/2020-TCU-Primeira Câmara, com fundamento nos artigos 32, inciso I, e 33 da Lei 8.443/1992;
3.2 encaminhar os autos ao gabinete do relator competente para apreciação do recurso;
3.3 à unidade técnica de origem, comunicar aos órgãos/entidades eventualmente cientificados do acórdão recorrido acerca do efeito suspensivo concedido em face do presente recurso.'
Na sequência, Vossa Excelência encaminhou os autos ao Ministério Público de Contas, para que se pronunciasse em relação ao recurso.
Ao ver do Ministério Público de Contas, o recurso de reconsideração às peças 50 e 51 está prejudicado, por perda de objeto, porquanto o acórdão recorrido foi tornado nulo em relação ao responsável Emanoel Carvalho, em razão do seu falecimento antes da audiência. Assim, não há mais sucumbência ou interesse recursal.
Ante o exposto, o MP de Contas propõe que esta Corte não conheça do recurso de reconsideração interposto pelo espólio de Emanoel Carvalho, em razão da perda de objeto."
É o relatório.

Raimundo Erre Rodrigues Neto (10.599/OAB-MA), representando Emanoel Carvalho Filho.

Procurador Júlio Marcelo de Oliveira.

TOMADA DE CONTAS ESPECIAL. AUSE¿NCIA DE COMPROVAC¿A¿O DA REGULAR APLICAC¿A¿O DOS RECURSOS REPASSADOS. CITAC¿A¿O E AUDIÊNCIA DOS GESTORES MUNICIPAIS RESPONSA¿VEIS. REVELIAS. CONTAS IRREGULARES. IMPUTAC¿A¿O DE DE¿BITO E APLICAC¿A¿O DE MULTA. RECURSO DE RECONSIDERAÇÃO. ACÓRDÃO REFORMADOR QUE EXCLUIU UM DOS RESPONSÁVEIS DOS AUTOS. PERDA SUPERVENIENTE DO OBJETO RECURSAL. NÃO CONHECIMENTO DO RECURSO.

TOMADA DE CONTAS ESPECIAL (TCE)

Secretaria de Recursos (Serur); Secretaria de Controle Externo de Tomada de Contas Especial (SecexTCE).

Trata-se de recurso de reconsideração interposto pelo sucessor do Sr. Emanoel Carvalho (peça 50) contra o Acórdão 14037/2020-TCU-Primeira Câmara, de relatoria do ministro-substituto Augusto Sherman Cavalcanti.
Cabe esclarecer que, por meio dos subitens 9.2 e 9.4 do referido decisum, este Tribunal julgou irregulares as contas do Sr. Emanoel Carvalho e aplicou-lhe multa no valor de R$ 10.000,00 com fundamento no art. 58 da Lei 8.443/1992.
Em exame de admissibilidade (peças 64 e 65) , a Secretaria de Recursos concluiu que o recurso preenche os requisitos de tempestividade, legitimidade, interesse recursal e adequação. Desse modo, formulou proposta de conhecer do referido recurso, com suspensão dos efeitos dos subitens 9.2, 9.4 e 9.5 da deliberação recorrida.
Mediante o despacho inserto à peça 69, encaminhei os autos ao Ministério Público junto ao TCU (MPTCU) para possibilitar o seu pronunciamento em relação à admissibilidade do recurso, com fulcro nos arts. 81, inciso II, da Lei 8.443/1992 e 280 do Regimento Interno deste Tribunal.
Em seu parecer (peça 70) , o Parquet de Contas divergiu da unidade técnica e propôs que o recurso não seja conhecido, em razão da perda do seu objeto.
Acolho a proposta alvitrada pelo MPTCU, cujos fundamentos incorporo como razões de decidir, sem prejuízo de tecer os seguintes comentários.
Após a prolação do Acórdão 14037/2020-TCU-Primeira Câmara e a interposição do presente recurso (peça 50) , esta Corte de Contas, mediante o Acórdão 7083/2021-TCU-Primeira Câmara, também de relatoria do ministro-substituto Augusto Sherman Cavalcanti, tornou insubsistentes os subitens 9.2 e 9.4 do Acórdão 14037/2020-TCU-Primeira Câmara e excluiu o Sr. Emanoel Carvalho do rol de responsáveis destes autos, por reconhecer que o ex-gestor falecera antes da audiência que lhe foi endereçada (peças 19, 22 e 51) .
Ademais, embora não tenha ocorrido alteração na redação do subitem 9.5 do acórdão recorrido, trata-se de deliberação concernente à autorização para a cobrança judicial das dívidas, a qual passou a se aplicar apenas ao outro responsável, Sr. Luiz Gonzaga Muniz Fortes Filho.
Registro que tais fatos não foram considerados no exame de admissibilidade realizado pela Secretaria de Recursos.
Portanto, considero o recurso prejudicado em razão de manifesta perda do seu objeto. Acrescento que o recorrente deixou de ser parte no processo e que não há mais sucumbência que justifique interesse recursal, o que enseja o não conhecimento do recurso com fundamento nos arts. 32, inciso I, e 33 da Lei 8.443/1992 c/c os arts. 278, § 2º, e 282 do Regimento Interno deste Tribunal.
Ante o exposto, voto por que o Tribunal aprove o acórdão que ora submeto à apreciação deste Colegiado.
TCU, Sala das Sessões, em 21 de setembro de 2021.
BENJAMIN ZYMLER 
Relator